臺灣南投地方法院刑事裁定
111年度聲字第290號
聲明異議人  
即  受刑人  陳坤宏



上列聲明異議人即受刑人對於臺灣臺中地方檢察署檢察官執行之
指揮（109年度執助己字第2325號之1）聲明異議，本院裁定如下
：
    主  文
臺灣臺中地方檢察署檢察官中華民國一零九年十二月二十二日一
零九年執助己字第二三二五號之一執行指揮書，應予撤銷，應由
檢察官另為適當之執行指揮。
    理  由
一、聲明異議意旨略以：本件案件109年度易字第133號，于判決
    終結時，顏代容法官曾口頭告知，本件易字第133號，于刑
    期拘役55天，可易科罰金，為何至109年度執助字第2325號
    又不給于罰款。懇請鈞長查照，也懇請鈞長准予易科罰金等
    語。
二、按受刑人或其法定代理人或配偶，以檢察官執行之指揮為不
    當者，得向諭知該裁判之法院聲明異議；再按正當法律程序
    為憲法保障人民之基本概念，屬維繫人性尊嚴之一環，實現
    此憲法概念之程序法規定，則因人民所處法律位階層面之不
    同，而分散臚列於行政程序法及刑事訴訟法等法律規定中，
    於踐履正當法律程序之保障時，應視個案判斷適用之程序法
    規定。行政程序法與刑事訴訟法雖屬不同法律層面之程序規
    定，惟對於正當法律程序之踐履及人權保障之實現，並無二
    致。刑罰係由法院裁判後，由檢察官執行實現裁判內容，完
    成國家刑罰權行使，故執行有罪判決是行使刑事訴訟所確定
    之國家具體刑罰權，係為輔助完成刑事司法權之完整實現，
    以達刑事訴訟目的，乃屬廣義刑事訴訟程序，應定位為司法
    行政處分，雖非行政機關單方行政處分而無行政程序法之適
    用，但檢察官於指揮執行時，特別攸關受刑人憲法上基本訴
    訟權利者，仍宜遵循適當程序，慎重從事。易科罰金制度係
    對於違犯輕罪之行為人，本受徒刑或拘役之判決，若依宣告
    刑執行可能產生不良影響，故於刑罰執行時變更本所宣告之
    刑，改以罰金替代徒刑或拘役之易刑處分，以避免執行短期
    自由刑所產生之流弊。又是否准予易科罰金，乃檢察官指揮
    執行時得依職權裁量之事項，倘其未濫用權限，本不得任意
    指摘為違法。惟因刑法第41條第2項規定：「依前項規定得
    易科罰金而未聲請易科罰金者，得以提供社會勞動6小時折
    算1日，易服社會勞動。」並未排除受刑人於檢察官否准易
    科罰金時，得請求易服社會勞動，是檢察官認受刑人不宜易
    科罰金時，非不得准許其得易服社會勞動。雖刑事訴訟法亦
    無檢察官於刑之執行指揮時，應當場告知不准易科罰金之規
    定，但此重大剝奪人身自由之強制處分，如能賦予受刑人對
    於不准易科罰金之理由有陳述意見的機會，或許能及時提供
    一定的答辯或舉出相當證據，得就對其不利之理由進行防禦
    ，或改聲請易服社會勞動，或能使檢察官改變准否易刑處分
    之決定，無待受刑人日後始得依刑事訴訟法第484條對檢察
    官之指揮聲明異議。尤其現行實務上，檢察官指揮執行係以
    准予易科罰金為原則，於例外認受刑人有難收矯治之效或難
    以維持法秩序始不准易科罰金，則於不准易科罰金時，因與
    裁判主文諭知得以易科罰金之內容有異，對受刑人而言無異
    係一種突襲性處分，參酌行政程序法第102條及行政罰法第4
    2條分別規定：行政機關作成限制或剝奪人民自由或權利之
    行政處分前，應給予該處分相對人陳述意見之機會，暨行政
    機關於裁處前，應給予受處罰者陳述意見機會之同一法理，
    倘能賦予受刑人就己身是否有難收矯正之效或難以維持法秩
    序之情形有陳述意見之機會，再由檢察官為准駁易刑處分之
    定奪，自與憲法保障人權及訴訟權的宗旨無違。次按刑法第
    41條第1項及刑事訴訟法第457條等規定，得易科罰金之案件
    ，法院裁判所諭知者，僅易科罰金折算之標準，至是否不准
    易科罰金，係由執行檢察官依刑法第41條第1項但書規定，
    審酌受刑人是否有因易科罰金，「難收矯正之效或難以維持
    法秩序」之例外情形，而為決定。所謂「難收矯正之效」及
    「難以維持法秩序」，乃指執行檢察官依具體個案，經考量
    犯罪特性、情節及受刑人個人特殊事由等事項後，綜合評價
    、權衡之結果。此一評價、權衡結果，固屬檢察官裁量權之
    範疇，惟仍須以其裁量權行使之程序無明顯瑕疵為前提。是
    就受刑人對於檢察官否准易科罰金之相關命令聲明異議案件
    ，法院應先審查檢察官所踐行之否准程序有無明顯瑕疵，而
    後始有審查檢察官所審酌之事項有無錯誤，有無與刑法第41
    條第1項但書所定之裁量要件欠缺合理關連性之情事，所為
    之裁量有無超越法律授權範圍等實體事項之問題。其中犯罪
    特性、情節等事項，固得事先依確定之卷內資料予以審查，
    惟受刑人個人特殊事由等事項，則須在給予受刑人有向執行
    檢察官表示（包括言詞或書面）其個人特殊事由之機會之情
    況下（包含在檢察官未傳喚受刑人，或已傳喚受刑人但受刑
    人尚未到案前，受刑人先行提出易科罰金聲請之情形），檢
    察官始能對受刑人是否有個人之特殊事由及其事由為何，一
    併予以衡酌；若檢察官未給予受刑人表示有無個人特殊事由
    之機會，即遽為不准易科罰金之執行命令，其所為否准之程
    序，自有明顯瑕疵，即屬執行之指揮不當（最高法院105年
    度台抗字第811號、107年度台抗字第209號等裁定意旨參照
    ）。
三、又按檢察機關辦理易服社會勞動作業要點第5點規定，數罪
    併罰之數罪均得易服社會勞動，其應執行之刑逾6月者，亦
    得聲請易服社會勞動（第1款）；他案在監執行而本案擬接
    續執行者，應通知該受刑人得提出易服社會勞動之聲請。受
    刑人應於本案接續執行日前提出聲請（第5款前段、中段）
    。據此，針對受刑人前所違犯並經判決確定之得易服社會勞
    動之案件，在他案在監執行而本案擬接續執行者，執行機關
    應先通知受刑人得於本案接續執行日前提出易服社會勞動之
    聲請，若未通知受刑人得提出易服社會勞動之聲請前，即製
    作執行指揮書發監執行，非無剝奪受刑人聲請及事前陳述意
    見之權利。另按有下列情形之一者，應認有「確因不執行所
    宣告之刑，難收矯正之效或難以維持法秩序」之事由：1.三
    犯以上且每犯皆因故意犯罪而受有期徒刑宣告之累犯。2.前
    因故意犯罪而受逾6月有期徒刑之宣告，執行完畢或赦免後
    ，5年以內故意再犯本案而受有期徒刑之宣告者。3.前因故
    意犯罪於假釋中，故意再犯本案而受有期徒刑之宣告者。4.
    三犯以上施用毒品者。5.數罪併罰，有4罪以上因故意犯罪
    而受有期徒刑之宣告者，檢察機關辦理易服社會勞動作業要
    點第5點第8款亦有明文。
四、經查：
  ㈠聲明異議人即受刑人甲○○前因犯強制性交案件，經臺灣彰化
    地方法院以108年度侵訴字第42號判決有期徒刑2年確定；復
    因不能安全駕駛致公共危險案件，經本院以108年度交簡上
    字第15號判決有期徒刑4月確定；再因竊盜案件，經臺灣高
    等法院臺南分院以109年度上易字第299號判決有期徒刑5月
    確定，上開案件復經臺灣高等法院臺南分院以109年度聲字
    第1077號裁定應執行有期徒刑2年7月確定（下稱甲案）；又
    因違反性騷擾防治法案件，經本院以109年度易字第133號判
    決拘役55日確定（下稱乙案），而上開乙案經臺灣南投地方
    檢察署（下稱南投地檢署）檢察官請求臺灣臺中地方檢察署
    （下稱臺中地檢署）檢察官代為執行，嗣臺中地檢署檢察官
    於109年12月22以109年度執助己字第2325號之1指揮執行等
    情，業經本院核閱南投地檢署109年度執字第2444號、臺中
    地檢署109年度執助字第2325號執行卷宗屬實，復有聲明異
    議人之臺灣高等法院被告前案紀錄表在卷可稽。是依上揭說
    明，聲明異議人就檢察官上開執行指揮向本院聲明異議，核
    屬適法，先予敘明。
  ㈡又就聲明異議人前開乙案拘役55日之執行部分，執行檢察官
    並未訊問聲明異議人是否聲請易科罰金及易服社會勞動，事
    前亦無任何予聲明異議人對於是否易科罰金及易服社會勞動
    等易刑處分陳述意見之機會，即逕對其核發109年執助己字
    第2325號之1執行指揮書（甲）乙節，業據本院調取臺中地
    檢署109年度執助字第2325號執行卷宗查閱無誤。再觀之執
    行檢察官直接接續執行乙案前，並未在其核發之執行指揮書
    記載不准易科罰金或易服社會勞動等易刑處分之理由，復未
    依檢察機關辦理易服社會勞動作業要點第5點第5款前段、中
    段之規定向聲明異議人為言詞告知、提示，或以書面等方式
    通知聲明異議人得提出易服勞動之聲請，僅於前開執行指揮
    書「備註」欄記載：「⒈是否累犯：是。⒉如無後案接續執行
    ，應於執行期滿之當日上午由監獄驗明正身後釋放。⒊本件
    註銷本署109年度執助己字第2325號指揮書，並接續本署109
    年度執更助己字第754號指揮書之後執行，原判決援用。⒋請
    依刑法第91條之1及監獄行刑法第140條規定，於徒刑執行期
    滿前4個月將受刑人接受強制治療之鑑定、評估報告等相關
    資料，送裁判法院檢察署檢察官。」等語，足見執行檢察官
    在乙案發監執行前，確實未給予聲明異議人陳述意見之機會
    ，旋即核發上開執行指揮書，接續執行乙案之拘役55日，顯
    然未於執行指揮書中詳予敘明具體理由及所憑依據，自有程
    序上之瑕疵，難謂符合正當法律程序。此外，本件乙案之執
    行既屬拘役刑，自無前開檢察機關辦理易服社會勞動作業要
    點第5點第8款所稱應認有「確因不執行所宣告之刑，難收矯
    正之效或難以維持法秩序」之不得易服社會勞動之事由。準
    此，本件執行檢察官所為逕發監執行乙案之執行指揮書既有
    上述瑕疵，雖聲明異議人前揭意旨未指摘及此，惟原執行指
    揮書既有上開可議之處，自應由本院予以撤銷，應由檢察官
    另為適當之執行指揮。
　㈢至於聲明異議人請求本院逕准予易科罰金云云，然執行檢察
    官就乙案之執行指揮固有上開程序瑕疵，但刑罰之執行本屬
    執行檢察官之權限，本院不宜越俎代庖，應由執行檢察官依
    相關程序辦理後，就聲明異議人之一切情狀妥適判斷，據以
    決定得否准予易科罰金（或易服社會勞動），聲明異議人若
    有不服，再依相關規定辦理，附此敘明。
五、據上論斷，應依刑事訴訟法第486條，裁定如主文。
中　　華　　民　　國　　111 　年　　8 　　月　　30　　日
　　　　　　　　　刑事第四庭  法　官　孫  于  淦  
以上正本證明與原本無異。
如不服本裁定，應於送達後5日內，向本院提出抗告狀。
　　　　　　　　　　　　　　　書記官　林  佩  儒
中　　華　　民　　國　　111 　年　　8 　　月　　30　　日